臺中高等行政法院判決　　　　　　　　　　　　　　　九十一年度訴字第一八五號
　　　　　　　　　　　　　　　.
　　原　　　告　甲○○○
　　訴訟代理人　游啟忠　律師
　　複　代理人　楊俊樂　律師
　　訴訟代理人　丙○○
　　被　　　告　彰化縣員林地政事務所
　　代　表　人　乙○○
　　訴訟代理人　戊○○
　　　　　　　　丁○○
右當事人間因地上權登記事件，原告提起行政訴訟。本院判決如左︰
　　主  文
原告之訴駁回。
訴訟費用由原告負擔。
　　事  實
甲、事實概要：緣原告於民國九十年八月十六日檢具土地登記申請書及相關文件，向
    被告申請坐落彰化縣永靖鄉○○段六一九號土地時效取得地上權登記，經被告審
    查結果略以「．．．３、請檢附足勘證明該地上建物為其所有之證明文件。
    ４、申請人對於使其占有之人是否表示以在他人土地上行使地上權之意思占有不
    明。．．６、原因發生日期不明。」而通知原告補正，嗣被告以原告仍未依該補
    正事項於時限內再補正，以九十年九月二十五日員駁字第一九八號駁回原告登記
    之申請，原告不服，經提起訴願，亦遭駁回，遂提起行政訴訟，訴請被告應准予
    原告就上開土地為時效取得地上權登記之行政處分。
乙、兩造聲明：
一、原告聲明求為判決：被告就坐落彰化縣永靖鄉○○段六一九號土地，面積○．○
    一一四四八公頃（如附圖），為准予原告時效取得地上權登記之行政處分。
二、被告聲明求為判決：原告之訴駁回。
丙、兩造之陳述：
壹、原告起訴意旨略以：
一、按土地登記規則第三十四條規定並無申請人需檢附足堪證明該地上建物為其所有
    之證明文件規定，且因主張時效取得地上權之人其以地上權之意思占有系爭土地
    之該意思，係受法律推定，故非由主張時效取得者負舉證之責。今被告要求原告
    提該地上建物為原告所有之證明文件，並就原告對於使其占有之人是否表示以在
    他人土地上行使地上權之意思表示，及該原因發生日期不明為由，要求原告補正
    ，顯增加法所無之限制。雖訴願機關援引內政部八十七年七月九日修正之「時效
    取得地上權登記審查要點」為決定之依據，然該要點僅係職權命令，而大法官釋
    字第四五四號及第四五五號解釋，均明確揭示行政機關不得以職權命令取代授權
    命令，是該要點顯已違反上開解釋意旨。又其未經法律授權卻為關於人民財產權
    事項之規定，亦有悖於大法官釋字第四四三號解釋理由書所為層級化法律保留之
    解釋及憲法第二十三條之比例原則。再按原告既已依土地登記規則第一百一十四
    條第一項規定提出相關證明文件，依同法條第二項規定，經登記機關審查證明無
    誤應即公告。惟被告未依上開規定公告，亦有違行政程序法第四條及第八條之規
    定。
二、另原告於訴願程序中曾就系爭房屋確係原告出資所建、原告確有行使地上權之意
    思，及該地上建物確係原告原始起造取得即已行使地上權之意思而占有推定為真
    正之相關證明書，已盡舉證之責。然訴願機關僅以單純繳稅證明之房屋稅籍資料
    書即謂原告非該地上建物之所有人，於法自有未合。且訴願機關亦未依原告所請
    為言詞辯論，亦有違訴願法第六十六條之規定。雖房屋納稅義務人非即認係所有
    權人，然原告亦已自前手丙○○取得系爭房屋之事實上處分權，而取得房屋稅納
    稅義務人之資格，苟主張占有移轉之事實，則基於前手之占有，原告於言詞辯論
    終結前亦已取得登記為地上權人之權利，而應准許為時效取得地上權之登記。
三、次按本件系爭建物建於六十五年間，相關出資書證並未有留存，原告僅得提出參
    與興建人員之書面證明，及相關銀行資金證明，惟依民法第八百三十二條規定，
    其要件為基於使用目的而有占有之事實，占有之人有無所有權並非其要件，是本
    件應無審查原告有無所有權之必要。
貳、被告答辯意旨略以：
一、按民法第八百三十二條、時效取得地上權登記審查要點第一點規定及最高法院八
    十二年度台上字第九九二號判決意旨，依時效取得地上權者，須具備有在他人土
    地上有建築物或其他工作物或竹木為目的使用之客觀要件。就原告檢附無他遷記
    載之戶籍資料僅證明繼續占有之事實，並不具備有在他人土地上有建築物、其他
    工作物或竹木為目的使用之客觀要件。本件經被告測量課勘查土地使用情形為二
    層磚造建物，被告為審核需要遂以九十年八月二十八日九十員地一字第五九六六
    號函請彰化縣稅捐稽徵處員林分處提供該建築物之房屋稅籍相關資料，發現本件
    地上建物並非原告所有，乃原告之尊翁王溝所興建，七十五年間再由原告之配偶
    王炳煜以繼承方式辦理名義變更，嗣八十五年再由原告之子丙○○以買賣原因准
    自八十六年起更正名義在案，故本件雖經原告提出建物出資建造證明書，主張乃
    自己建造之建物，應於建造完成時即取得建物所有權乙詞,尚難採信。
二、再按「主張時效取得地上權者，須為以行使地上權之意思而占有始足當之」，為
    最高法院六十四年度台上字第二五五二號著有判例，而「原告應就其係以行使地
    上權之意思而占有負舉證責任」，復有最高法院八十六年度台上字第六一九號、
    第九三○號判決可稽。而本件原告除檢附戶籍資料，證明前後兩時占有之事實外
    ，其有否以行使地上權之意思而為占有，未據提出任何證明，則申請人對於使其
    占有之人是否表示以在他人土地上行使地上權之意思而占有？或如何變更以行使
    地上權之意思而占有系爭土地均屬不明。另按行政法院七十二年五月份庭長評事
    聯席會議決議，若占有人無法提出足資證明以取得地上權之意思二十年間如平繼
    續占有他人土地事實之文件，則登記機關應依土地登記規則第四十八條（修正後
    為第五十六條）通知申請人補正，如逾期不補正，可依同規則第四十九條第一項
    第二款或第四款（修正後為第五十七條）之規定，駁回登記之申請。是被告駁回
    原告申請並未違法。
三、至原告訴稱「本所要求申請人補正事不得逾越土地登記規則及時效取得地上權登
    記審查要點，增加法規所無之限制，有違依法行政之原則」乙詞，按行政法院八
    十四年判第一八八號判決意旨，登記機關審查時效取得地上權登記時，仍應就取
    得時效是否完成作實質上審查，而非僅依審查要點例示事項為形式審查，故被告
    除依民法與內政部函頒法條並參酌最高法院與行政法院等判例為實質上與形式上
    之審查即非屬無據。
　　理  由
一、按以行使地上權之意思，二十年間和平繼續占有他人之不動產者，得請求登記為
    地上權人，民法第七百七十二條準用同法第七百六十九條已有規定。而此項地上
    權登記之申請，該管市縣登記機關應經公告，於公告期滿如有異議，該管市縣地
    政機關應予調處，不服調處者於接到調處通知十五日內向司法機關訴請處理，逾
    期不起訴者，依原調處結果辦理之，土地法第五十九條第二項及土地登記規則第
    一百十四條各有明定。又「占有人申請時效取得地上權登記，應合於民法有關時
    效取得之規定，並依土地登記規則第一百十四條辦理。」、「登記機關接收申請
    登記案件，經審查無誤後，應即公告，並同時通知土地所有權人或管理者。」，
    亦為時效取得地上權登記審查要點第一點及第十四點第一項前段所分別規定。是
    原告如主張其對於系爭土地有時效取得地上權之要件，向被告請求登記為該土地
    之地上權人，自應依上開規定，檢具相關文件向被告申請辦理，由被告審查無誤
    後，予以公告，並同時通知土地所有權人或管理者。公告期間內如有異議，被告
    應予調處，不服調處者，於接到調處通知十五日內向司法機關訴請處理，逾期不
    起訴者，依原調處結果辦理之。是權利人請求登記為地上權人之申請時，該管市
    縣登記機關，應經上開程序辦理，尚不得因其請求登記為地上權人時，為該管市
    縣機關所否准，而未經前揭程序之情形下，逕行請求登記為地上權人。
二、經查，本件原告於九十年八月十六日檢具土地登記申請書及相關文件，向被告申
    請系爭土地時效取得地上權登記，經被告審查後以要件不符通知原告補正，嗣被
    告以原告仍未依該補正事項於時限內再補正，以九十年九月二十五日員駁字第一
    九八號駁回原告登記之申請，此為兩造所不爭，並有上述申請書及被告通知補正
    及駁回聲請函附卷可佐，原告不服被告駁回其聲請就系爭土地時效取得地上權登
    記之處分，經提起訴願，亦遭駁回，遂提起本件行政訴訟，訴請被告應准予原告
    就系爭土地為時效取得地上權登記之行政處分。惟依前開所述，原告向被告請求
    登記為該土地之地上權人，應先檢具相關文件向被告申請辦理，由被告審查無誤
    後予以公告，再依前開程序，依序辦理。本件原告未踐行此法定程序，逕向被告
    請求就系爭土地為時效取得地上權登記之行政處分，自與首開規定不合，難謂有
    據，其訴自為無理由，應予駁回。
三、次按土地總登記後，主張合法占有他人土地已因時效而取得地上權者，得提出占
    有土地四鄰之證明書或其他足資證明開始占有至申請登記時繼續占有事實之文件
    ，申請登記機關為地上權取得登記之公告，固為土地登記規則第一百十四條第一
    項及第二項所明定。惟並非一經提出占有土地四鄰之證明書及其他足資證明開始
    占有至申請登記時繼續占有事實之文件，登記機關即應予以登記。蓋因時效而取
    得地上權與否，依民法第七百七十二條準用同法第七百六十九條、第七百七十條
    規定，原有一定之要件，是否具備該要件，雖僅民事法院始足以確認之。但登記
    機關為登記之處分，發生公示之法律上效果，為達其處分之正當，除依民事法院
    確定判決意旨而為登記者外，仍應就其登記之內容為審查。如認申請人所提出之
    上開證明或文件，不足以釋明其開始占有時及申請登記時繼續占有之事實，或不
    足資證明其占有已符合法定期間，登記機關即應駁回其地上權取得登記之申請。
    是本件原告主張其對於系爭土地有時效取得地上權之要件，欲向被告請求登記為
    該土地之地上權人，自應依上開規定，檢具相關足以釋明其開始占有系爭土地時
    及申請登記時繼續占有該土地之事實，向被告申請辦理，由被告審查無誤後，先
    予以公告，再依首揭程序辦理，併予敘明。
據上論結，本件原告之訴為無理由，依行政訴訟法第一百九十五條第一項後段、第九
十八條第三項前段，判決如主文。
中　　華　　民　　國　　九十一　　　年　　　八　　　　月　　十　五　　　日
                 臺 中 高 等 行 政 法 院   第 四 庭
                                審 判 長 法  官　沈　應　南
                                         法  官　黃　淑　玲
                                         法  官　許　武　峰
右正本證明與原本無異。
如不服本判決，應於判決送達後二十日內向本院提出上訴書狀，其未表明上訴理由者
，應於提起上訴後二十日內向本院提出上訴理由書（須依對造人數附具繕本）；如於
本判決宣示或公告後送達前提起上訴者，應於判決送達後二十日內補提上訴理由書（
須附繕本）。未表明上訴理由者，逕以裁定駁回。
提起上訴應預繳送達用雙掛號郵票拾份（每份三十四元)。
中　　華　　民　　國　　九十一　　　年　　　八　　　　月　　十　五　　　日
                                     法院書記官  詹  靜  宜
